【裁判字號】    98,上訴,4382
【裁判日期】    981230
【裁判案由】    偽造文書
【裁判全文】
臺灣高等法院刑事判決                98年度上訴字第4382號
上  訴  人
即  被  告  甲○○
上  訴  人
即  被  告  丙○○
前列二人共同
選任辯護人  楊華興律師
            吳玲華律師
上列上訴人因偽造文書案件，不服臺灣板橋地方法院98年度訴字
第1029號，中華民國98年9月18日第一審判決（起訴案號：臺灣
板橋地方法院檢察署98年度偵字第589號），提起上訴，本院判
決如下：
    主  文
原判決關於被訴共同行使偽造私文書有罪部分撤銷。
丙○○、甲○○被訴共同行使偽造私文書（行使偽造台灣北麗企
業有限公司收據）部分無罪。
    理  由
一、公訴意旨略以：丙○○、甲○○為求在臺灣板橋地方法院94
    年度訴字第326號拆除加蓋違建等民事事件(下稱系爭民事事
    件) 中勝訴，冒用「台灣北麗企業有限公司」名義，制作91
    年9月20日之收據2紙，表示修復房屋支出各項金額共計新台
    幣（下同）95萬6000元後，偽刻「台灣北麗企業有限公司」
    印章1枚蓋印2次於收據上，加以影印後，持上開文件之影本
    在民事事件訴訟中行使之，足以生損害於「台灣北麗企業有
    限公司」及上開民事案件審理結果之正確性，因認被告二人
    涉有刑法第216條、第210條之行使偽造私文書罪嫌。
二、按犯罪事實應依證據認定之，無證據不得認定犯罪事實。不
    能證明被告犯罪者，應諭知無罪之判決。刑事訴訟法第154
    條第2項、第301條第1項分別定有明文。是犯罪事實之認定
    ，應憑積極證據，如未能發現相當證據，或證據不足以證明
    ，自不能以推測或擬制之方法，以為裁判基礎。苟積極證據
    不足為不利於被告事實之認定時，即應為有利於被告之認定
    ，更不必有何有利之證據。此所稱證據，雖不以直接證據為
    限，間接證據亦包括在內，然無論直接或間接證據，其為訴
    訟上之證明，須於通常一般之人均不致有所懷疑，而得確信
    其為真實之程度者，始得據為有罪之認定，倘其證明尚未達
    到此一程度，而有合理之懷疑存在，致無從為有罪之確信時
    ，即應為無罪之判決(最高法院著有30年上字第816號、40年
    度臺上字第86號、76年度臺上字第4986號判例可資參照)。
    又刑法上偽造文書罪之成立，以足生損害於公眾或他人為特
    別要件，所謂足生損害，固不以實已發生損害為必要，然亦
    必須有足以生損害之虞者，始足當之，若其僅具偽造之形式
    ，而實質上並不足以生損害之虞者，尚難構成本罪(最高法
    院49年台非字第18號判例參照)。
三、本件公訴人認被告丙○○、甲○○涉有刑法第216條、第210
    條之行使偽造私文書罪嫌，無非係以告訴人丁○○、己○○
    之指述、扣案收據無發票章，被告供陳收據印花稅黏貼情形
    前後反覆及查無台灣北麗企業有限公司任何官方資料等為其
    論據。
四、訊據上訴人即被告丙○○、甲○○固坦承，渠等住於臺北縣
    三重市○○街28巷4號4樓(下稱系爭房屋) ，因與同號5樓之
    所有權人丁○○、己○○就同號5樓頂增建乙事發生糾紛，
    乃以被告甲○○為原告，告訴人丁○○、己○○二人為被告
    ，具狀向臺灣板橋地方法院提起前開民事訴訟，其後並由被
    告丙○○擔任原告訴訟代理人，且於訴訟中接連提出前揭收
    據影本，惟矢口否認有何偽造文書之犯行。均辯稱：前揭收
    據是真的，渠等確有請「台灣北麗企業有限公司」修繕，係
    與該公司之包商葉麗娟聯繫，上開收據是葉麗娟請師傅寫的
    。辯護人另辯以：被告在前開民事訴訟中提出收據之目的係
    想說明，曾因丁○○、己○○之前手沈金壽搭蓋違建，致渠
    等房屋受損而修繕過，並非做為請求賠償之依據，未足生損
    害於他人等語。
五、經查：
(一)被告二人因前揭增建糾紛乙事，乃以被告甲○○為原告，對
    告訴人二人提起前開民事訴訟，其後被告丙○○並擔任原告
    訴訟代理人，並於94年4月間提出前揭收據影本之事實，業
    經本院調閱系爭民事事件卷宗查核無誤，並有前揭收據影本
    附於該民事案卷可稽（附於原審卷第131至133頁；另檢察官
    亦當庭查扣上開收據正本），是被告二人確曾於前開民事事
    件審理時提出系爭收據影本甚明。
(二)被告甲○○曾以沈金壽、沈鐘玉烺占有使用之4號6樓、6號6
    樓違建過重，致上訴人所有之4號4樓受有損害，依侵權行為
    之法律關係，請求沈金壽、沈鐘玉烺損害賠償，經原審88年
    度訴字第710號判決沈金壽、沈鐘玉烺應連帶賠償上訴人49
    萬4000元及自88年4月30日起之法定遲延利息，經本院89年
    度上易字第573號判決上訴駁回確定，有民事判決影本2件為
    證。由此可知，本院89年度上易字第573號判決，判定本案
    告訴人丁○○、己○○之前手即沈金壽、沈鐘玉烺，應就渠
    等搭蓋違建對本案被告甲○○所造成之損害負賠償責任，而
    該判決確定時間，係在91年6月14日，業經本院查詢無訛，
    是被告丙○○、甲○○之住屋，確曾因沈金壽、沈鐘玉烺搭
    蓋違建之行為受有損害。又被告被告丙○○於偵查中所提書
    狀中表明，判決確定前未為房屋修繕，然在91年10月上旬友
    人拜訪前已修繕完畢等語（見偵卷110頁），從而，被告二
    人在判決確定後進行房屋修繕，尚符常情。
(三)關於被告住處損壞情形，被告甲○○於系爭民事事件中，曾
    請求台北縣土木包工商業同業公會鑑定，該公會檢送之鑑定
    報告結果認為被告系爭房屋因頂樓違建重壓之下，整個結構
    嚴重變形，屋內大柱、橫樑斷裂嚴重、天花板裂開等，修復
    費用計99萬零33元(系爭民事事件原審卷一第190頁參照) ，
    另台灣省建築師公會鑑定報告亦列有24項損害，包含牆及樑
    裂痕等，但修復費用估49萬4千元(同上卷第213頁)，而為該
    案判決所採。是以上開二鑑定報告所示系爭房屋損壞情形觀
    ，確有大肆整修之必要，否則居住安全堪慮。被告甲○○於
    系爭民事事件94年5月19日準備四狀中檢附現狀照片五之六(
    該案卷一第272頁)說明：新做之橫樑又產生裂痕等語。被告
    當時並無從慮及遭本案之告訴，應無造假之必要，足認系爭
    房屋卻有新做橫樑之情事。
(四)證人李智民於原審審理時證稱，其在91年10月1日晚曾至丙○○家吃飯，當晚有看到丙○○將錢交給那個葉麗娟（丙○○告知）清點，共115萬6千元等語（見原審卷第62頁）。被
    告之選任辯護人於本院審判時，庭呈證明書一紙（見本院卷
    第152頁），其上記載「一修復三重市○○街28巷4號4樓屋
    內損害修復完成，在91年9月20日費用：956.000元正。二屋
    內粉刷油漆，在91年10月1日晚上完成費用：200.000元正。
    合計；115萬6仟元正收現金。收款人：台灣北麗企業有限公
    司，負責人：葉麗娟，股東：戊○○」。證人戊○○於本院
    證稱：伊是台灣北麗企業有限公司之工人兼合夥人，工作都
    是葉麗娟在分派，在該公司工作，有領到薪水。上開證明書
    確實為伊所親寫，證明書上之公司章為葉麗娟所蓋，手印則
    為伊所蓋，葉麗娟確係當場收現金115萬6千元。當時共有7
    個人，除了我、葉麗娟、被告二人、油漆工、土木工，還有
    一個人不知道是誰，本案相關收據3張係葉麗娟叫土木工開
    土木收據，油漆工開油漆收據。在本件工程中伊拆了二間房
    屋大樑及整間牆壁。公司係設在新店市○○路等語（見本院
    卷第145頁至146頁）。觀之前揭收據3紙，其中日期91年9月
    20日之收據2紙之筆跡，與日期91年10月1日之收據1紙之筆
    跡，以肉眼作形式上之觀察，二者顯有不同，應係由不同人
    所寫。惟依上開證言，被告係於91年10月1日始給付全部工
    程款，則收據係用以證明何時給付工程款，理應於91年10月
    1日始開立，何須分別於91年9月20日及91年10月1日開立。
    且葉麗娟既在現場，收據理應由其本人開立，除蓋公司章外
    ，另蓋負責人印章，始合規定，油漆工、土木工均僅係其下
    包，豈有分由油漆工、土木工開收據而蓋該公司印章之理。
    至被告於本院所提出上開「證明書」，其上「負責人葉麗娟
    」等字，證人戊○○證稱係其代為書寫，而非由在場之「葉
    麗娟」本人書寫，亦與常情有違，而難憑採。
(五)又被告丙○○所提之1紙日期91年9月20日收據，其背面張貼
    有中華民國97年印花稅票。被告丙○○於偵查中供稱印花是
    葉麗娟給我時就貼了，91年10月份貼的，旋改稱：我91年印
    花掉了，所以我97年自己再買印花補上去等語(他字卷第104
    頁) ；嗣於原審供稱：收據葉麗娟叫師傅開給我的，但印花
    稅是我們要繳，那時我沒有貼上去，之後檢察官說房子修理
    115萬6千元，跟告訴人沒有關係，叫告訴人不要告我，但律
    師說要告我公司法，我於97年9月25日至法院問書記官，書
    記官叫我去補貼印花，就沒有公司法的問題，所以我才會在
    97年9月26日補買印花貼上去等語（原審卷第114頁正面），
    且有購買票品證明單在卷可稽（見偵卷第112頁）。其前後
    陳述，顯不一致，且印花應於開立收據當時黏貼，始合規定
    ，豈有於事隔多，97年9月再補貼上去之理。
(六)另經濟部及臺北縣政府雖均函覆原審，稱並無「台灣北麗企
    業有限公司」辦理公司登記或營利事業登記(原審卷第33頁
    、第35頁) ，已難認定確有該公司存在。且被告丙○○前曾
    經營「北麗企業有限公司」，且曾因與「葉麗娟」涉有妨害
    風化案件，有被告丙○○之名片影本及臺灣板橋地方法院檢
    察署檢察官不起訴處分書影本各一份在卷可參(他字卷第47
    頁) ，恰與被告所辯修繕公司及負責人葉麗娟之名字雷同，
    未免太過巧合，而難以憑信。且被告丙○○於偵查中陳稱：
    做這個工程的人是一位叫陳雯誠的男子；於原審中則稱我是
    和葉麗娟聯繫等語，前後供述不一，且被告如確有委託葉麗
    娟修繕，理應僅記住葉麗娟其人，豈有記住其所僱用之工人
    或記成其他人姓名之理。綜上，被告二人或有僱工修繕系爭
    房屋，但依憑上開證據，尚不足以認定被告係委託「台灣北
    麗企業有限公司」修繕，系爭收據係被告二人偽造之可能性
    甚高。
(七)惟系爭民事事件之被告丁○○、己○○，係於91年9月間、9
    2年3月間向沈金壽、沈鐘玉烺購入上開違建，而本案系爭收
    據所載時間為91年9月20日，又系爭民事事件，甲○○係對
    告訴人丁○○、己○○請求拆除加蓋違建，並請求房屋橫樑
    、浴室等毀損，修復費用為3萬7千5百元，並提出估價單乙
    紙為證(該案原審卷一第8頁) 。被告甲○○提出系爭收據後
    ，於94年4月29日提出民事準備(二) 狀，將請求賠償金額提
    高為63萬7千5百元，核其理由係追加請求精神損害賠償，一
    家六口各10萬元共60萬元，亦與系爭收據無關。由此可知，
    被告等進行房屋修繕，係為修補沈金壽、沈鐘玉烺頂樓增建
    所造成之損害，與系爭民事事件告訴人丁○○、己○○部分
    無涉。被告甲○○訴請沈金壽等人損害賠償案件，亦已判決
    確定，不得再行就同一事件興訟。是以，被告等辯稱，在前
    開民事訴訟中提出收據之目的，係想說明曾因沈金壽搭蓋違
    建，致渠等房屋受損而修繕過等語，尚非無據。上開收據既
    非做為該案請求損害賠償之依據，縱係偽造，實質上並不足
    生損害於告訴人丁○○、己○○或「台灣北麗企業有限公司
    」，與偽造文書之構成要件亦不該當。
六、此外，復查無其他積極證據足認被告丙○○、甲○○有何公
    訴人所指行使偽造私文書之犯行，揆諸首揭說明，不能證明
    被告等犯罪，自應為無罪之諭知。原審未詳酌上情，遽對被
    告等為有罪之諭知，自有未洽，被告丙○○、甲○○提起上
    訴，指摘原判決不當，為有理由，應予撤銷，為被告等無罪
    之諭知  。
七、公訴意旨另以：被告丙○○、甲○○被訴為求在臺灣板橋地
    方法院94年度訴字第326號民事事件中勝訴，於民國（下同
    ）94年間某日，在不詳地點，竟共同基於行使偽造私文書之
    犯意，以拼湊既有文件之部分內容（含「乙○○」簽名影本
    4個及「乙○○」印文影本4個），再合併影印之方式，製作
    「房屋預約買賣契約書」1紙，並冒用乙○○名義，表示「B
    區第4棟無地下室，絕對不可加蓋六樓，如果不聽，私自加
    蓋者，應負法律公共危險罪責任」、「不同意」等語（公訴
    檢察官98年8月6日於原審審理中具狀減縮上開偽造部分，僅
    追訴行使部分，故上開偽造部分應已非檢察官起訴之範疇，
    參見最高法院97年度台非字第47號判決意旨），因認被告二
    人此部分亦涉有刑法第216條、第210條之行使偽造私文書罪
    嫌。惟查：原審認行使偽造房屋預約買賣契約書部分，不符
    行使偽造私文書「提出」之要件，不能證明犯罪，因公訴意
    旨認被告此部分與行使偽造台灣北麗企業有限公司收據部分
    ，應有想像競合犯之裁判上一罪關係或接續犯之實質上一罪
    關係，行使偽造房屋預約買賣契約書部分不另為無罪之諭知
    。嗣被告等提起上訴，經本院審理結果，認被告二人就行使
    偽造台灣北麗企業有限公司收據部分，不能證明犯罪，應由
    本院將原判決就此論罪科刑部分撤銷改判，改諭知被告無罪
    ，已如上述。則被告等上開被訴行使偽造房屋預約買賣契約
    書部分，與本院改判無罪部分，即無審判不可分、上訴不可
    分之關係，被訴行使偽造房屋預約買賣契約書部分，既未據
    上訴，復非被告二人前揭上訴部分效力所及，此部分自業經
    原審判決確定，不在本院審理範圍之內，附此敘明。
據上論斷，應依刑事訴訟法第369條第1項前段、第364條、第301
條第1項前段，判決如主文。
本案經檢察官邱美育到庭執行職務。
中    華    民    國    98    年    12    月    30    日
                  刑事第十七庭  審判長法  官  趙功恆
                                      法  官  黃雅芬
                                      法  官  陳世宗
以上正本證明與原本無異。
如不服本判決，應於收受送達後10日內向本院提出上訴書狀，其
未敘述上訴之理由者並得於提起上訴後10日內向本院補提理由書
（均須按他造當事人之人數附繕本）「切勿逕送上級法院」。
                                      書記官  魏汝萍
中    華    民    國    98    年    12    月    30    日


司法院資訊處製作；財團法人民間司法改革基金會備份。
